【裁判字號】    95,台上,1690
【裁判日期】    950803
【裁判案由】    請求損害賠償
【裁判全文】
最高法院民事判決            九十五年度台上字第一六九○號
    上  訴  人  甲○○
    訴訟代理人  蔡文斌律師
                王建強律師
                曾靖雯律師
                何冠慧律師
    被 上訴 人  高力特照明設備股份有限公司
    法定代理人  乙○○
上列當事人間請求損害賠償事件，上訴人對於中華民國九十四年
七月五日台灣高等法院台南分院第二審判決（九十三年度建上字
第一號），提起上訴，本院判決如下：
    主  文
原判決廢棄，發回台灣高等法院台南分院。
    理  由
本件上訴人主張：被上訴人於民國九十一年十二月二日將其承攬
自上包即訴外人開立工程股份有限公司（下稱開立公司）負責施
作之「國道高速公路中區交通控制系統工程鋼結構工程」，與伊
簽訂「新竹大林段暨竹南古坑段土木、鋼筋工程承攬契約」，同
年月十二日雙方再簽訂補充協議，施工內容改為土木分包工程之
加工及施工（下稱系爭工程），約定工程款新台幣（下同）五百
十萬元，系爭工程須依設計圖及開立公司與被上訴人之工程師指
示施作，伊於九十二年一月十五日進場施工，同年二月十七日因
被上訴人與開立公司發生工程爭議，通知停工後，經伊多次催告
被上訴人為後續之處置，均未蒙置理。嗣開立公司於同年三月十
三日終止與被上訴人間之契約，發包他人施作，系爭工程顯係可
歸責於被上訴人之事由而給付不能，伊為免損害擴大，於同年四
月八日撤出人員機具，並於同年七月十五日解除系爭工程契約。
被上訴人自通知伊停工至伊解除契約為止，均未轉知開立公司要
求改善之項目及所為指示，遭開立公司終止契約亦未為通知，致
造成伊人員機具等支出之損害。依民法第五百零七條及第二百二
十六條之規定，應賠償伊挖土機及螺旋鑽日費、技工工資、拖板
車租金及各項雜支等損害，計二百零九萬二千五百元等情，爰求
為命被上訴人如數給付並加計法定遲延利息之判決。
被上訴人則以：系爭工程上訴人於九十二年一月十六日開始施工
至十七日，因人員不足、機具老舊、施工法錯誤，兩天僅挖掘三
公尺，無法達到基礎設計要求之工程進度，且施作兩天機械即發
生故障，迄同月二十八日始再施工，翌日即因春節放假而停工，
有機械未運離現場、未作安全防護措施及切斷鋼筋籠彎曲處等缺
失。同年二月十六日再重新開挖，於現場又檢驗出未設置安全防
護措施，嚴重違反施工進度計劃，需改善後方能繼續施工。伊遭
開立公司終止契約實係因可歸責於上訴人之人員遲誤進場、施工
機具老舊、未依約派駐人員、進場材料不符合約定規格等事由所
致，並受有重大損失，上訴人訴請賠償損害，實屬無據等語，資
為抗辯。
原審維持第一審所為上訴人敗訴之判決，駁回其上訴，無非以：
兩造簽訂前開承攬契約及補充協議，上訴人於九十二年一月十五
日進場，同月十六日開始施工，開立公司自一月二十三日開始陸
續通知並指摘被上訴人施作工程有瑕疵，被上訴人現場經理王建
盛曾在九十二年二月十七日指示通知上訴人暫時停工，上訴人於
同年四月八日撤出工地現場施工機具，為兩造所不爭，堪信為真
實。查上訴人自九十二年一月十五日進場施工，迄同年二月十七
日被上訴人通知停工，實際進場工作日數僅五日，於開立公司終
止與被上訴人間之契約為止，並未完成任何一座符合規定之基樁
。開立公司係以本件工程自開工以來，即因被上訴人人員遲誤進
場、送審資料不符、施工機具老舊、材料檢驗遲延、未依約派駐
人員、進場材料不符合約規格等及其他諸多事由並違約行為，導
致工程進度一再遲延，影響相關工程之進行且造成伊公司之損失
，多次發函要求改善未果後，於九十二年二月二十日以備忘錄再
次催告履行契約未見改善，反以函件意圖推卸責任，工程進度之
延誤係因被上訴人所導致，為免因持續拖延造成損失之擴大，影
響整體工程之進行，而於同年三月十三日終止與被上訴人間前開
契約關係。觀諸開立公司之備忘錄，其係指摘被上訴人人員遲誤
進場、鋼結構設備器材送審資料不符流程、材料檢驗遲延、未依
約派駐人員等瑕疵，被上訴人依約僅應就工程延誤造成之罰責及
損失負其責任，開立公司尚不能因之而可解除（終止？）與被上
訴人間之承攬契約。而監造人中華顧問工程司電機部書函載稱「
若無法獲致合理之說明，不排除將已施作之部分列認為無效或重
新開挖查驗」，亦不致構成開立公司終止與被上訴人間承攬契約
之事由。兩造契約債之本旨，上訴人有依被上訴人及開立公司指
示而施工之義務，為上訴人所不爭，則被上訴人九十二年二月十
七日指示上訴人暫時停工後之同月十九日開立公司既指示上訴人
繼續施工，上訴人即有繼續施工之義務。綜觀開立公司與被上訴
人間往來函文、備忘錄及開立公司九十二年二月十九日通知翌日
施工之聯絡通知單記載電訪上訴人情形，上訴人因所承包之工程
進行不順遂，挖掘到地下水需增加抽取地下水費用之成本，即將
人員撤離工地，並表明無意願繼續施作，自係可歸責於上訴人之
事由。按民法第二百二十六條第一項規定，因可歸責於債務人之
事由，致給付不能者，債權人得請求賠償損害，係以損害賠償請
求權代替債務人原應給付之標的。經查系爭承攬契約，上訴人有
完成一定工作之義務，被上訴人則有給付報酬（金錢債權）之義
務，被上訴人所負既係金錢債務，則因被上訴人分包給上訴人之
工程遭開立公司終止，自不能認係被上訴人之給付不能。況被上
訴人係因可歸責於上訴人擅自「將人員撤離工地」之事由遭開立
公司終止契約，上訴人依前開規定，請求被上訴人賠償損害，自
屬無據。次就民法第五百零七條所定「定作人之協力及不為協力
之效果」加以觀察，必工作需定作人之協力始能完成，且於承攬
人催告之相當期限內未為協力行為者，承攬人方得解除契約，若
非定作人之協力所能完成之工作，即不能認承攬人可依本條規定
解除承攬契約，請求損害賠償。經查，被上訴人所承攬之前開工
程，已因上訴人擅自將人員撤離工地，遭開立公司終止承攬契約
，則轉包於上訴人之系爭工程，已無法為後續之指示以完成工作
，非被上訴人之協力所得完成；上訴人既已明示不願繼續承作該
項工程，何能依前述規定解除契約，其執此解除契約，依民法第
五百零七條規定，請求賠償損害，難認有理由。從而，上訴人主
張本於民法第二百二十六條、第五百零七條第二項之規定，請求
被上訴人賠償二百零九萬二千五百元及遲延利息，不應准許等詞
，為其判斷之基礎。
按民事訴訟法第一百九十九條第二項規定：「審判長應向當事人
發問或曉諭，令其為事實上及法律上陳述、聲明證據或為其他必
要之聲明及陳述；其所聲明或陳述有不明瞭或不完足者，應令其
敘明或補充之。」此為審判長因定訴訟關係之闡明權，同時並為
其義務，故審判長對於訴訟關係未盡此項必要之處置，違背闡明
之義務者，其訴訟程序即有重大瑕疵，而基此所為之判決亦屬違
背法令。次按「於定作人受領工作前，因其所供給材料之瑕疵，
或其指示不適當，致工作毀損、滅失，或不能完成者，承攬人如
及時將材料之瑕疵，或指示不適當之情事通知定作人時，得請求
其已服勞務之報酬，及墊款之償還。定作人有過失者，並得請求
損害賠償。」民法第五百零九條定有明文。查本件上訴人於事實
審已主張，被上訴人自通知伊停工至伊解除契約為止，均未轉知
開立公司要求改善之項目及所為指示，遭開立公司終止契約亦未
為通知，致造成伊之損害云云。則上訴人是否得併依前開規定，
請求賠償損害，原審審判長自應加以闡明，乃未詳加闡明，遽以
上訴人本於民法第二百二十六條、第五百零七條第二項之規定，
請求被上訴人賠償損害，不應准許等詞，而為上訴人敗訴之判決
，於法自欠允洽。次查開立公司係以被上訴人人員遲誤進場、送
審資料不符、施工機具老舊、材料檢驗遲延、未依約派駐人員、
進場材料不符合約規格等事由，終止與被上訴人間之承攬契約，
迭經原審載明於判決。又開立公司係於九十二年三月十三日終止
與被上訴人間之契約，上訴人於同年四月八日將人員機具撤離工
地，復為原判決所是認。則上訴人既於開立公司終止契約後，始
將人員機具撤離工地，何能倒果為因，謂此為開立公司終止契約
之事由？而關於是否願意繼續施作工程一事，上訴人於原審陳稱
，「開立公司十九日打電話給我要我二十日施工灌漿，這個我又
不是向他承攬，他無權要求我如何施作，所以我回答他要被上訴
人表示我才可以作」云云（見原審第一宗卷第一一五頁末行及第
一一六頁首行），似與開立公司通知施工之聯絡通知單記載電訪
上訴人情形有所出入。原法院未查明實情，徒以前揭情詞及依開
立公司與被上訴人間往來函文、備忘錄暨開立公司通知施工之聯
絡通知單記載電訪上訴人情形，即認開立公司係因上訴人『將人
員撤離工地』，嚴重阻礙工程進度造成工程延滯，影響其他相關
工程進行為由，終止與被上訴人間之契約，進而認該項終止契約
係可歸責於上訴人之事由所致，亦屬可議。上訴論旨，指摘原判
決不當，求予廢棄，非無理由。
據上論結，本件上訴為有理由。依民事訴訟法第四百七十七條第
一項、第四百七十八條第二項，判決如主文。
中    華    民    國  九十五  年    八    月    三    日
                      最高法院民事第二庭
                          審判長法官  蕭  亨  國
                                法官  陳  淑  敏
                                法官  葉  勝  利
                                法官  劉  福  聲
                                法官  黃  義  豐
      本件正本證明與原本無異
                                      書  記  官
中    華    民    國  九十五  年    八    月   十五   日
                                                Ａ


司法院資訊處製作；財團法人民間司法改革基金會備份。
